臺灣高雄地方法院刑事判決
                                      109年度訴字第702號
公  訴  人  臺灣高雄地方檢察署檢察官
被      告  邱永浤



上列被告因偽造文書等案件，經檢察官提起公訴（109 年度偵緝
字第127 號、109 年度偵緝字第128 號），本院判決如下：
    主  文
邱永浤犯侵占罪，處有期徒刑參月，如易科罰金，以新臺幣壹仟
元折算壹日。未扣案之犯罪所得新臺幣貳萬捌仟元沒收，如全部
或一部不能或不宜執行沒收，追徵其價額；又犯侵占罪，處有期
徒刑陸月，如易科罰金，以新臺幣壹仟元折算壹日。未扣案之犯
罪所得即附表編號1 至5 所示之商品共貳份均沒收，如全部或一
部不能或不宜執行沒收，追徵其價額。應執行有期徒刑柒月，如
易科罰金，以新臺幣壹仟元折算壹日。
    事  實
一、邱永浤於民國108 年2 月間為○○○○○○股份有限公司（現已更
    名為○○○○股份有限公司，下簡稱○○公司）之多層次傳銷事業
    會員，竟利用代理蔡○○、蔡○○、尤○○等3 人申請加入○○公司
    （即加入多層次傳銷事業）之機會，分別為下列犯行：
（一）於108 年2 月13日14時許，在高雄市○○區○○路000 號○○○K
      TV 外，向蔡○○收取新臺幣（下同）2 萬8,000元之入會金
      後，意圖為自己不法之所有，基於侵占之犯意，未代為繳
      交至○○公司並為蔡○○辦理後續入會事宜，而將前開入會金
      侵占入己挪為他用。
（二）於108 年2 月18日代理蔡○○、尤○○2 人至○○公司申請入會
      時，明知支付2 萬8,000 元之入會金後，會員本人即應取
      得價值相當之入會商品，竟意圖為自己不法之所有，基於
      侵占之犯意，在入會文件上填載自己之地址作為寄送商品
      處所，使不知情之○○公司行政人員將前開入會商品均寄至
      邱永浤家中。邱永浤於取得如附表編號1 至5 所示之入會
      商品共2 份後，並未告知蔡○○、尤○○此事，亦未將商品轉
      交予該2 人，而將前開商品均侵占入己。
二、案經蔡○○、尤○○、蔡○○訴由高雄市政府警察局三民第一分局
    報告臺灣高雄地方檢察署檢察官偵查起訴。
    理    由
壹、有罪部分：
一、證據能力：
（一）按被告以外之人於審判外之言詞或書面陳述，除法律有規
      定者外，不得為證據，刑事訴訟法第159 條第1 項定有明
      文。又被告以外之人於審判外之陳述，雖不符刑事訴訟法
      第159 條之1 至第159 條之4 之規定，然經當事人於審判
      程序同意作為證據，法院審酌該言詞陳述作成時之情況，
      認為適當者，亦得為證據；當事人、代理人或辯護人於法
      院調查證據時，知有刑事訴訟法第159 條第1 項不得為證
      據之情形，而未於言詞辯論終結前聲明異議者，視為有前
      項之同意，刑事訴訟法第159 條之5 亦規定至明。本院下
      列所引用之被告以外之人於審判外之言詞陳述，雖均係被
      告以外之人於審判外之陳述，性質上屬傳聞證據，惟檢察
      官、被告邱永浤對於本判決所引用之上開證據，於本案言
      詞辯論終結前均未聲明異議（院卷二第43至50頁），又本
      院審酌該等言詞陳述及書面陳述作成時之情況，並無不宜
      作為證據之情事，依刑事訴訟法第159 條之5 之規定，自
      得作為證據。
（二）本案判決以下所引用之非供述證據，均係依法定程序合法
      取得，並與本案均具有關聯性，且業經本院依法踐行調查
      證據程序，檢察官、被告復均不爭執各該證據之證據能力
      （院卷二第43至50頁），且亦查無依法應排除其證據能力
      之情形，是該等證據之證據能力亦均無疑義。
二、認定犯罪事實所憑之證據及理由：
（一）訊據被告固坦承於事實欄一、（一）所載之時間、地點，
      向告訴人蔡○○收取2 萬8,000 元之入會費並挪作他用，亦
      坦承於事實欄一、（二）所載之時間、地點，代理告訴人
      蔡○○、尤○○至○○公司辦理入會事宜時，將前開2人應取得
      如附表所示之商品共2 份置於家中，並未交予蔡○○及尤○○
      等情，惟矢口否認有何侵占犯行，辯稱：我確實有拿蔡○○
      的2 萬8,000 元，也確實沒有幫他簽契約書，但那時候有
      黑道在找我，甚至跑去○○公司，錢確實在我這邊，但我沒
      有侵占他的錢的意圖；蔡○○及尤○○的商品是當初的行政人
      員廖○○跟我說不能一直擺在公司，要我趕快處理，所以才
      先寄到我那邊，但後來出事了，外面有黑道的人在找我，
      我根本無法出面，就無法聯繫上蔡○○及尤○○。我曾經在開
      庭的時候將那些商品帶過來想要給他們，可是他們不要，
      後來時間久了，商品大多過期或即將過期，我跟他們提議
      將商品價值轉為現金還給他們，但他們還是沒有答應。這
      些商品一直在我那邊保管，我沒有將商品挪作他用或圖利
      ，我沒有侵占的意圖云云。惟查：
    1.被告於108 年2 月間為○○公司之會員，遊說蔡○○、蔡○○、
      尤○○一起加入○○公司，於108 年2 月13日向蔡○○收取2 萬
      8,000 元之入會費，然並未以此筆金額為蔡○○辦理後續加
      入○○公司之事宜反挪作己用，另於108年2 月18日代理蔡○
      ○、尤○○至○○公司辦理入會事宜後，將蔡○○、尤○○應取得
      如附表所示、價值2 萬8,000 元之入會商品共2 份置於家
      中，並未交予蔡○○及尤○○等情，業據證人即告訴人蔡○○、
      蔡○○、尤○○各於警詢及偵查中證述明確（警卷第5 至13頁
      ，他一卷第49至50頁，偵三卷第57至59頁、第73至77頁）
      ，並據被告供承在卷（偵三卷第75至77頁，院卷一第53頁
      、第57頁、第119 頁、第138 至139 頁，院卷二第42頁、
      第52至53頁），復有訂貨人之經銷商姓名欄位為「蔡○○」
      、「尤○○」之○○公司獨立經銷商訂貨單各1 份、110 年11
      月19日○○公司函文1 份在卷可佐（院卷第385 至389 頁）
      ，是此部分之事實首堪認定。
　　2.蔡○○及尤○○均於偵查中明確證稱：我們不知道入會後有產
      品可以領取，是我們後來向○○公司查證的時候才知道有附
      表所示商品被被告領走，被告沒有告知我們會有這些產品
      ，也沒有告知我們領出來之後會將貨物寄送給我們等語（
      偵三卷第58至59頁、第76頁），足認被告指示○○公司將附
      表所示前開2人應領取之產品寄送至自宅後，並未通知蔡○
      ○及尤○○，亦未通知其等可前去取貨，或與蔡○○及尤○○討
      論應如何將附表之入會商品交予該2人等情屬實，益徵被
      告於指示○○公司將商品寄送至自宅且並未告知蔡○○、尤○○
      之舉，顯係基於將前開商品均易持有為所有而侵占入己之
      犯意所為，其行為該當刑法侵占罪，已屬明確。 
　　3.被告固以前揭情詞置辯，然證人即108 年2 月間任職○○公
      司之行政人員廖○○於本院審理中證稱：本件寄貨地點和蔡
      ○○、尤○○所留的地址都不同，會這樣寄送是因為被告要求
      的，被告可能是口頭或是LINE地址給我們，但當時的實際
      狀況我已經不記得了，另外貨物只要有確實寄到，流程就
      算完成了，我或○○公司的其他人並不會特別去確認會員本
      人有無收到商品；另外程序上是填寫完訂貨單、然後我收
      到錢之後才會開發票，所以依據訂貨單上經辦日期戳章是
      108 年2 月18日，可看出108 年2 月18日當天就有把貨物
      寄送事宜處理完畢，另參考被告提供之日期為108 年2 月
      18日的發票，訂貨單上契約書申請日期記載108 年2 月19
      日可能是誤載等語明確（院卷一第298 頁、第302 至304 
      頁、第307 至309 頁）；○○公司亦來函表示：蔡○○及尤○○
      入會時相關的寄送證明文件目前無法覓得，然若會員程序
      備齊，通常現場由會員（或其代理人，下同）領貨，或請
      會員提供貨運配送之地址，本公司便會進行配送，通常不
      會有未領取商品之情形。蔡○○、尤○○會員所訂購之入會商
      品，本公司係檢視代理此2 人前來辦理入會之邱永浤所攜
      入會所需文件無誤後，即依其所指定地址寄送商品，並無
      另行通知乙節，有該函文1 份在卷可佐（院卷第385至388
       頁），另有被告提供之買受人為蔡○○、尤○○，開立發票
      者為○○公司，發票日期為108 年2 月18日之統一發票各1 
      份存卷可查（院卷一第319 頁）。足認被告係於108 年2 
      月18日代理蔡○○、尤○○辦理入會事宜之當日，即指示○○公
      司將貨物寄送至被告指定之住址，是被告辯稱○○公司之行
      政人員表示商品不能一直擺放在公司，請被告盡速處理，
      其不得已只好先將商品弄到其住所云云，殊不可採。
　　4.又按侵占罪為即成犯，凡對自己持有之他人所有物，有變
      易持有為所有之意思時，即應構成犯罪，縱事後歸還或承
      認賠償或協議以他法解決，亦不能解免刑責。經查，被告
      主觀上明知蔡○○交付之2 萬8,000 元係作為加入○○公司會
      員之用，竟因自身債務問題即將前開金額挪作己用，另亦
      明知代理蔡○○、尤○○加入○○公司之會員後，即應將入會商
      品交付予該2 人，然卻將商品寄送並置放於自己住處，亦
      未通知該2人前來領取商品，足認被告係將前開2 萬8,000
       元之入會金及入會商品2份均視為自己所有，其所為已與
      侵占罪之構成要件相符，縱被告嗣後表示願與蔡○○和解、
      或欲將入會商品原物或變價歸還予蔡○○、尤○○，仍不得解
      免其上開侵占罪責。
（二）綜上所述，被告前揭所辯均係臨訟卸責之詞，不足採信。
      本案事證明確，被告犯行均堪認定，應依法論科。
三、論罪科刑：
（一）被告行為後，刑法第335 條第1 項已於108 年12月27日修
      正生效，惟此次修正僅係將相關刑法分則條文中之罰金刑
      依原刑法施行法第1 條之1 第2 項之罰金刑提高標準加以
      通盤換算後之結果，實質上不生有利或不利被告之影響，
      爰逕行適用修正後之規定。核被告所為，均係犯刑法第33
      5 條第1 項之普通侵占罪。起訴意旨認被告於行為時擔任
      ○○公司之產品通路銷售人員，故其所為應構成業務侵占罪
      等語。然按業務係指吾人於社會生活中以反覆實施同種類
      行為為目的而繼續經營特定業務，並在此範圍內對於某一
      物品取得支配管領之權能，始屬具有業務上之持有關係。
      關於被告於108 年2 月間是否具有○○公司之業務身分，○○
      公司來函表示：於蔡○○等人入會時，被告並非該公司之銷
      售人員亦非職員，而是多層次傳銷事業會員等語（院卷一
      第387 頁），則被告之侵占行為並非係基於其在社會生活
      中以反覆實施同種類行為為目的而繼續經營特定業務，並
      在此範圍內對於某一物品取得支配管領之權能所為，起訴
      意旨就此部分容有誤會，惟因業務侵占罪與普通侵占罪之
      基本社會事實同一，且本院已當庭諭知被告此部分法條之
      變更（院卷二第40頁、第42頁），無礙於被告防禦權之行
      使，爰依法變更起訴法條。
（二）被告於事實欄一、（二）部分係以一侵占行為，侵害蔡○○
      、尤○○2 人之個人財產法益，因法益不同，應論以數個侵
      占罪，並依刑法第55條想像競合犯之規定，從一侵占罪處
      斷；其就事實欄一、（一）、（二）之部分犯意各別、行
      為互殊，應分論併罰。
（三）爰以行為人之責任為基礎，審酌被告利用告訴人3 人對其
      之信任，利用告訴人3 人欲加入○○公司會員之機會，分別
      侵占蔡○○繳交之入會金，並侵占蔡○○及尤○○應取得之入會
      商品，使告訴人3 人均蒙受財產損失，且被告犯後始終否
      認犯行，迄今亦未彌補告訴人3 人所受之損害，所為應予
      非難；復考量被告自稱之犯罪動機、侵占對象之人數與金
      額等犯罪情節、自述之智識程度及家庭經濟狀況（因涉及
      個人隱私，故不揭露，詳如本院審理筆錄）、於本案前無
      任何前科紀錄之素行（有臺灣高等法院被告前案紀錄表在
      卷可佐）等一切情狀，分別量處如主文所示之刑，並諭知
      易科罰金之折算標準；末考量被告所為2 次犯行時間接近
      、目的同一、罪責非難重複程度等情，定其應執行之刑及
      易科罰金折算標準如主文所示。
四、沒收：
（一）按犯罪所得，屬於犯罪行為人者，沒收之；前二項之沒收
      ，於全部或一部不能沒收或不宜執行沒收時，追徵其價額
      ，刑法第38條之1 第1 項前段、第3 項分別定有明文。被
      告於事實欄一、（一）侵占蔡○○之入會金2 萬8,000 元，
      及被告於事實欄一、（二）侵占如附表所示蔡○○、尤○○價
      值2 萬8,000 元之入會商品共2 份，均為其犯罪所得且未
      扣案，應各於其所犯罪行項下，依刑法第38條之1 第1 項
      前段、第3 項之規定諭知沒收，於全部或一部不能沒收或
      不宜執行沒收時，追徵其價額。
（二）上開多數沒收之物，依刑法第40條之2 第1 項之規定併執
      行之。　　　
貳、不另為無罪諭知：
一、公訴意旨另以：被告明知未取得尤○○、蔡○○之授權或同意，
    竟基於偽造文書之犯意，於108 年2 月19日（應為108 年2 
    月18日之誤載，詳如前述），分別冒用尤○○、蔡○○名義，偽
    簽其等署名各2 枚於「○○公司獨立經銷商訂貨單、領取商品
    明細單」上（共2 份），持之向○○公司行使，足以生損害於
    尤○○、蔡○○與○○公司資料管理正確性。因認被告此部分涉犯
    刑法第216 條、第210 條之行使偽造私文書罪嫌云云。
二、按犯罪事實應依證據認定之，無證據不得認定犯罪事實；不
    能證明被告犯罪者，應諭知無罪之判決，刑事訴訟法第154
    條第2 項、第301 條第1 項分別定有明文。申言之，犯罪事
    實之認定應憑證據，如未能發現相當證據，或證據不足以證
    明，自不能以推測或擬制之方法，作為裁判基礎（最高法院
    40年度台上字第86號判決意旨參照）；且認定犯罪事實所憑
    之證據，雖不以直接證據為限，間接證據亦包括在內，然而
    無論直接證據或間接證據，其為訴訟上之證明，須於通常一
    般之人均不致有所懷疑，而得確信其為真實之程度者，始得
    據為有罪之認定，倘其證明尚未達到此一程度，而有合理之
    懷疑存在而無從使事實審法院得有罪之確信時，即應由法院
    為被告無罪之判決（最高法院76年度台上字第4986號判決意
    旨參照）。再者，檢察官對於起訴之犯罪事實，仍應負提出
    證據及說服之實質舉證責任。倘其所提出之證據，不足為被
    告有罪之積極證明，或其指出證明之方法，無從說服法院以
    形成被告有罪之心證，基於無罪推定之原則，自應為被告無
    罪判決之諭知（最高法院92年度台上字第128 號判決意旨參
    照）。
三、公訴意旨認被告涉有上開犯行，無非係以蔡○○、尤○○於警詢
    及偵訊時之證述、訂貨人之經銷商姓名為「蔡○○」、「尤○○
    」之○○公司獨立經銷商訂貨單（下簡稱訂貨單）及黏貼其上
    之領取商品明細單各1 份為其論據。訊據被告堅詞否認有何
    涉犯行使偽造私文書之犯行，辯稱：訂貨單左上方「蔡○○」
    和「尤○○」之署名，我不確定是不是我的筆跡，至於訂貨單
    上黏貼的商品明細是行政人員登打的，不是我製作的，上面
    的簽名也不是我簽的等語。經查：
（一）告訴人之證詞無從證明係被告偽簽其等姓名：
　　　蔡○○及尤○○固於偵查中均證稱：訂貨單上「經銷商姓名」
      及領貨單據上的簽名都不是我簽的等語（他一卷第49頁，
      偵三卷第58頁、第75頁、第76頁），然前開2 人之證詞僅
      係證述訂貨單左上方「經銷商姓名」欄位之2 人姓名均非
      其等簽署，並未證述該部分為被告偽簽，則自非可逕以此
      推論必係攜帶系爭訂貨單至○○公司辦理入會手續之被告所
      簽。
（二）況查，訂貨單左上方欄位本不須會員本人簽名，而領貨單
      據上告訴人之姓名並非被告所書：
　　1.證人廖○○於本院審理中證稱：訂貨單左上角的經銷商姓名
      欄位誰來寫都可以，這份入會單的欄位裡面只有「立書同
      意人」那邊需要自己簽名，其他地方都可以代填；本案起
      訴意旨所指稱那兩份訂貨單左上角的簽名我也不知道是誰
      寫的，不過右下方黏貼的出貨單上面的「蔡○○」和「尤○○
      」是我寫的，因為出貨要填一張出貨單，我填名字的用意
      是讓我自己知道我這份貨要寄給誰，之後我要整理庫存，
      填好之後就會把出貨單跟訂貨單訂在一起；我不記得蔡○○
      跟尤○○的文件上被告有沒有簽他們的名字，也不記得會不
      會讓被告在現場簽他人的名字等語（院卷一第296 至297 
      頁、第299 頁、第304 頁、第305 頁、第308 頁）。
　　2.○○公司亦於110 年11月1 日函文本院表示：訂貨單上無須
      本人親自簽章，經銷商姓名也無須入會者本人親自簽章，
      可由他人代為書寫，訂貨單右下角物品明細單據僅為內部
      使用無須入會者簽章，手寫筆跡乃係本公司人員計算所訂
      購商品、數量與金額之筆跡等情，有該函文在卷可佐（院
      卷第385 至389 頁）。
　　3.綜上，堪認訂貨單左上角之經銷商姓名欄位本無須入會者
      本人簽名，則縱使確為被告簽署蔡○○、尤○○之姓名，亦不
      會構成偽造署押或文書等相關罪名，而右下方黏貼之出貨
      單上蔡○○、尤○○之姓名並非被告所寫，業據證人廖○○證述
      明確，亦與○○公司來函所示前揭內容相符。
（三）公訴意旨所指被告偽造蔡○○、尤○○簽名之訂貨單左上角「
      經銷商姓名」欄位，依證人廖○○之證詞及○○公司之函文可
      知，任何人均可代本人書寫，其性質同於一般個人基本資
      料之姓名欄內填載姓名而已，尚無表示填寫之人即為該名
      義人本人之意，縱為被告代簽，亦不會構成偽造署押或文
      書等相關罪名，至訂貨單右下方黏貼之領貨單據上「蔡○○
      」、「尤○○」之簽名並非被告所為，又系爭訂貨單上未見
      有其他被告偽造之「蔡○○」、「尤○○」署押，故起訴意旨
      此部分所指即屬無從證明。
四、綜上所述，公訴意旨認被告有於「○○公司獨立經銷商訂貨單
    、領取商品明細單」上偽簽蔡○○、尤○○之簽名並持之向○○公
    司行使，此部分犯行尚屬無法證明，公訴人所舉證據顯未達
    通常一般人均不致有所懷疑，而得以確信其為真實之程度，
    所指出證明之方法，亦無從說服本院形成被告有罪之心證，
    自不得任意以推測或擬制之方法，作為裁判之基礎，揆諸前
    開條文意旨，既不能證明被告此部分犯罪，自應為無罪之諭
    知，惟因此部分與前開經本院論罪科刑部分係屬想像競合犯
    之裁判上一罪關係，爰不另為無罪諭知。
據上論斷，應依刑事訴訟法第299 條第1 項前段、第300 條，判
決如主文。
本案經檢察官廖偉程提起公訴，檢察官周容到庭執行職務。
中    華    民    國   111    年    3     月    9     日
                  刑事第三庭  審判長  法  官  林青怡
                                      法  官  洪韻婷
                                      法  官  胡家瑋
以上正本證明與原本無異。
如不服本判決應於收受送達後20日內向本院提出上訴書狀，並應
敘述具體理由；如未敘述上訴理由者，應於上訴期間屆滿後20日
內向本院補提理由書（均須按他造當事人之人數附繕本）「切勿
逕送上級法院」。
如因疫情而遲誤不變期間，得向法院聲請回復原狀。
中　　華　　民　　國　　111 　年　　3 　　月　　9 　　日
  　　　　　　　　　　　　　　　　　 書記官　簡雅文　
附錄論罪科刑法條
中華民國刑法第335條第1項
意圖為自己或第三人不法之所有，而侵占自己持有他人之物者，
處5年以下有期徒刑、拘役或科或併科1千元以下罰金。

附表：邱永浤侵占蔡○○、尤○○之入會商品一覽表（1人份）
編號 物品名稱 數量 價值（新臺幣） 1 綠萃茶 20盒 1萬5,600元 2 順暢 8盒 4,800元 3 益菌王 8盒 5,600元 4 環保袋 1個 不詳 5 杯子 2個 不詳 6 手冊 1本 不詳 （起訴書漏未記載，予以補充）    合計總價值：2 萬8,000元